臺灣屏東地方法院刑事判決　　　　　　 110年度簡上字第96號
上　訴　人　臺灣屏東地方檢察署檢察官
被　　　告　邱志明


上列上訴人因被告詐欺案件，不服本院中華民國110 年4 月21日
110 年度簡字第583 號所為之第一審刑事簡易判決（起訴案號：
臺灣屏東地方檢察署109 年度偵字第8442號），提起上訴，本院
判決如下：
    主  文
上訴駁回。
    事實及理由
一、本案經本院審理結果，認原判決以被告邱志明（下稱被告）
    係犯刑法第30條第1 項前段、第339 條第1 項之幫助詐欺取
    財罪，並依刑法第47條第1 項規定加重及刑法第30條第2 項
    規定減輕後，判處被告拘役40日，復諭知以新臺幣（下同）
    1,000 元折算1 日之易科罰金折算標準，再說明依卷證資料
    尚無法證明被告曾自詐欺集團各次詐欺犯行中分得不法利益
    ，爰不生沒收犯罪所得問題，核其認事用法及量刑均無不當
    ，應予維持，除補充被告於本院審理中之自白（見本院簡上
    卷第63頁）外，其餘均引用第一審刑事簡易判決記載之事實
    、證據及理由（如附件）。
二、檢察官上訴意旨略以：行為人提供金融帳戶存摺、提款卡及
    密碼予不認識之人，固非屬洗錢防制法第2 條所稱之洗錢行
    為，不成立一般洗錢罪之正犯；然行為人主觀上如認識該帳
    戶可能作為收受、提領特定犯罪所得使用，他人提領後會產
    生遮斷資金流動軌跡以逃避國家追訴、處罰之效果，仍基於
    幫助之犯意而提供，則應論以幫助犯一般洗錢罪，此乃最高
    法院最近所持之見解（最高法院109 年度台上字第3542號判
    決要旨參照）。如是，被告預見提供其金融帳戶資料之結果
    ，可能作為詐欺集團收受、提領特定犯罪所得使用，並於提
    領後會產生遮斷金流以逃避國家追訴、處罰之效果，其仍基
    於幫助之犯意，提供該帳戶之存摺、提款卡及密碼，以利洗
    錢之實行，依最高法院最新見解，亦應論以一般洗錢之幫助
    犯（臺灣高雄地方法院110 年度簡上字第16號、臺灣橋頭地
    方法院110 年度簡上字第34號判決案例參照）。乃原判決未
    同時論以洗錢防制法第14條第1 項、刑法第30條第1 項前段
    之幫助洗錢罪責，適用法則尚有未洽，請撤銷原判決，另為
    適當合法之判決。
三、經查：
(一)行為人提供金融帳戶之存摺、金融卡及密碼，若無參與後續
    之提款行為，即非洗錢防制法第2 條第2 款所指洗錢行為，
    無從成立一般洗錢罪之直接正犯。然行為人主觀上如認識該
    帳戶可能作為收受、提領特定犯罪所得使用，他人提領後會
    產生遮斷資金流動軌跡以逃避國家追訴、處罰之效果，仍基
    於幫助之犯意而提供，則應論以幫助犯一般洗錢罪（最高法
    院108 年度台上字第3101號判決、109 年度台上字第3542號
    判決參照）。從而，被告是否成立一般洗錢罪之幫助犯，自
    應由檢察官就被告主觀認識所及範圍舉證證明之。
(二)近年來詐欺事件頻傳，政府相關機關為防止民眾遭到詐欺集
    團成員矇騙致生損害，透過各種宣傳途徑，經常灌輸民眾當
    前詐欺集團慣用之詐欺手法，以免民眾受害上當。其中收購
    或借用他人之金融帳戶，作為詐欺集團向被害人取得錢財之
    工具，一般智慮健全者大都能理解知曉，並提高防範不任意
    將其個人金融帳戶租售或出借予他人使用，避免遭到詐欺集
    團利用其金融帳戶作為詐欺取財之工具。然而，「洗錢」為
    專業用語，涉及複雜之金融及法律概念，一般市井民眾通常
    無法充分明白理解知曉「洗錢」之概念及其範疇，況且行為
    人提供金融帳戶後，得否助成洗錢行為之遂行，端視其後取
    得該帳戶之詐欺集團成員提領款項方式而有不同，除有行為
    人於提供金融帳戶時，已對於詐欺集團成員以現金提領後，
    將以層層轉交方式造成金流斷點等節有高度認識，始可認其
    所為與一般洗錢罪具有直接關聯性之幫助行為。從而，一般
    民眾提供金融帳戶資料予不熟識之人，其主觀上或有詐欺集
    團可能會利用其提供之金融帳戶，作為向他人詐欺取財工具
    之直接故意或不確定故意，但若謂不問情節均認提供金融帳
    戶之行為人，主觀上均已認識該帳戶可能作為對方收受、提
    領特定犯罪所得使用，對方提領後會產生遮斷金流以逃避國
    家追訴、處罰之效果者，則不無將幫助詐欺行為與幫助洗錢
    行為之主觀犯意等同視之，與前揭最高法院判決意旨容有區
    別。
(三)依現有卷證資料所示，被告本案犯行起因係為辦理貸款而提
    供其所申辦之郵局帳戶資料，可預見詐欺集團成員持用其帳
    戶，將用作詐欺取財犯行中指示被害人匯款之工具，然被告
    本案所為仍與租售、出借帳戶有所區別，亦不符最高法院10
    8 年度台上字第3101號、109 年度台上字第3542號刑事判決
    中所稱「依一般人之社會通念，若見他人不以自己名義申請
    帳戶，反而『收購或借用』別人之金融帳戶以供使用」之前
    提，在此情形下，被告主觀上可否認識該帳戶可能作為對方
    收受、提領特定犯罪所得使用，對方提領後會產生遮斷金流
    以逃避國家追訴、處罰之效果，即屬有疑。況被告行為時除
    主觀上有認識或預見其所提供之上揭帳戶可能作為收受、提
    領特定犯罪所得使用外，檢察官亦未積極證明或指出證據方
    法以供本院調查，就他人提領後會另有遮斷資金流動軌跡之
    行為，藉以逃避國家追訴、處罰之效果，亦在被告認識或預
    見之範圍，自不能僅因被告提供上開帳戶之行為，即遽論以
    幫助犯一般洗錢罪之罪責。至上訴意旨固引臺灣高雄地方法
    院110 年度簡上字第16號、臺灣橋頭地方法院110 年度簡上
    字第34號判決為據，惟上開判決僅係個案見解，個案事實或
    與本案不同，認定情形亦未必相同，自無從拘束本院，附此
    敘明。
(四)綜上所述，檢察官執前揭理由，指摘原判決不當，既未進一
    步提出其他積極證據以資證明，上訴意旨所述尚無從推翻原
    判決之認定，檢察官上訴難認有理由，應予駁回。
據上論斷，應依刑事訴訟法第455 條之1 第1 項、第3 項、第36
8 條、第373 條，判決如主文。
本案經檢察官魏豪勇提起公訴，檢察官何克昌提起上訴，檢察官
王雪鴻到庭執行職務。
中    華    民    國   110    年    10    月    29    日
                  刑事第三庭    審判長法  官  鍾佩真
                                      法  官  張瑞德
                                      法  官  黃虹蓁
以上正本證明與原本無異。
本判決不得上訴。
中    華    民    國   110    年    10    月    29    日
                                      書記官  林靜慧
附錄論罪科刑法條：
中華民國刑法第30條
（幫助犯及其處罰）
幫助他人實行犯罪行為者，為幫助犯。雖他人不知幫助之情者，
亦同。
幫助犯之處罰，得按正犯之刑減輕之。
中華民國刑法第339條
（普通詐欺罪）
意圖為自己或第三人不法之所有，以詐術使人將本人或第三人之
物交付者，處 5 年以下有期徒刑、拘役或科或併科 50 萬元以
下罰金。
以前項方法得財產上不法之利益或使第三人得之者，亦同。
前二項之未遂犯罰之。
【附件】
臺灣屏東地方法院刑事簡易判決          110年度簡字第583號
公  訴  人  臺灣屏東地方檢察署檢察官
被      告  邱志明
上列被告因詐欺案件，經檢察官提起公訴（109 年度偵字第8442
號），因被告於準備程序中自白犯罪，本院認宜以簡易判決處刑
（原案號：110 年度易字第273 號），裁定由受命法官獨任逕以
簡易判決處刑，茲判決如下：
    主  文
邱志明幫助犯詐欺取財罪，累犯，處拘役肆拾日，如易科罰金，
以新臺幣壹仟元折算壹日。
    事實及理由
一、邱志明明知現今詐騙集團為掩飾其不法獲利行徑，避免執法
    人員之追究處罰，經常誘使一般民眾提供金融機構帳戶等資
    料，渠等再反覆以此帳戶供作對外詐騙或其他各種財產犯罪
    之不法用途使用。其預見如此，竟於民國109 年6 月23日11
    時35分前之某日時許，在位於屏東縣○○鄉○○路00號之統
    一超商長治門市，依真實姓名年籍不詳、自稱「楊建華」之
    某詐騙集團成年成員（無證據證明尚未成年或超過3 人以上
    ）之指示，將其所申設之中華郵政股份有限公司埔里南光郵
    局帳號0000000-0000000 號帳戶（下稱本案帳戶）之存摺及
    提款卡寄送予該人，並以通訊軟體LINE告知「楊建華」本案
    帳戶之提款密碼，而容任該人使用本案帳戶作為詐欺取財之
    工具。嗣該人及其所屬詐騙集團成年成員取得本案帳戶之存
    摺、提款卡及密碼，即共同基於意圖為自己不法所有之詐欺
    取財犯意聯絡，於109 年6 月21日18時32分許，撥打電話予
    林俊伶，佯稱係其堂哥，並向林俊伶借款，致林俊伶陷於錯
    誤，於109 年6 月23日11時35分、11時37分、11時38分許，
    分別轉帳新臺幣（下同）3 萬、3 萬、2 萬元至本案帳戶。
    嗣林俊伶察覺有異，經報警而循線查悉上情。
二、上揭犯罪事實，業據被告於本院審理中坦承不諱（見本院卷
    第38頁），核與證人即被害人林俊伶於警詢時證述情節相符
    （見警卷第12-15 頁），並有帳戶個資檢視、內政部警政署
    反詐騙諮詢專線紀錄表、保安警察第二總隊第三大隊第一中
    隊竹村分隊受理詐騙帳戶通報警示簡便格式表、金融機構聯
    防機制通報單、受理各類案件紀錄表、受理刑事案件報案三
    聯單、兆豐國際商業銀行ATM 交易明細單、中國信託商業銀
    行ATM 交易明細單、被害人林俊伶轉帳使用之金融卡帳號（
    兆豐銀行、板信商業銀行、中國信託信商業銀行）影本、中
    華郵政股份有限公司109 年7 月16日儲字第1090175021號函
    暨所附本案帳戶之帳戶基本資料、歷史交易清單及變更、補
    副申請書影本（含印鑑、存摺、金融卡）、109 年9 月11日
    儲字第1090236138號函暨所附本案帳戶之歷史交易清單及被
    告於偵查中提出其與自稱「楊建華」、「沈月冰」之人之LI
    NE對話記錄截圖等件附卷可憑（見警卷第11、16-21 、23-3
    8 頁；偵卷第21-23 、41-123、131-171 、177-195 頁），
    足認被告任意性自白與事實相符，堪信為真實。綜上，本案
    事證明確，被告犯行洵堪認定，應依法論科。
三、論罪科刑：
  ㈠按刑法上之幫助犯，係指以幫助之意思，對於正犯資以助力
    ，而未參與實施犯罪之行為者而言（最高法院49年台上字第
    77號判例意旨參照）。被告將其本案帳戶之存摺、提款卡及
    密碼交予他人，容任他人以之為詐欺取財工具，係基於幫助
    他人詐欺取財之犯意，所為提供帳戶之行為係屬刑法詐欺取
    財罪構成要件以外之行為，是核被告所為，係犯刑法第30條
    第1 項前段、第339 條第1 項之幫助詐欺取財罪。
  ㈡被告以幫助他人犯罪之意思而參與犯罪構成要件以外之行為
    ，為上開詐欺取財罪之幫助犯，依刑法第30條第2 項之規定
    ，減輕其刑。
  ㈢又被告前因犯不能安全駕駛動力交通工具罪，經臺灣苗栗地
    方法院以106 年度交易緝字第7 號判處有期徒刑6 月，併科
    罰金1 萬元確定，經入監執行，於107 年11月18日執行完畢
    （接續執行罰金易服勞役10日，迄107 年11月28日始出監）
    等情，有臺灣高等法院被告前案紀錄表附卷可查，被告於徒
    刑執行完畢後，5 年內故意再犯本件有期徒刑以上之罪，為
    累犯，應依刑法第47條第1 項之規定，加重其刑，並依法先
    加後減之。至於司法院釋字第775 號解釋，依解釋文及理由
    之意旨，係指構成累犯者，不分情節，一律加重最低本刑，
    於不符合刑法第59條所定要件之情形下，致生行為人所受之
    刑罰超過其所應負擔罪責之個案，不符罪刑相當原則、比例
    原則。於此範圍內，在修正前，為避免發生上述罪刑不相當
    之情形，法院就該個案應裁量是否加重最低本刑；依此，該
    解釋係指個案應量處最低法定刑、又無法適用刑法第59條在
    內減輕規定之情形，法院應依此解釋意旨裁量不予加重最低
    本刑（最高法院108 年度台上字第338 號判決亦同此旨），
    本件依被告累犯及如犯罪事實之犯罪情節，並無上開解釋所
    指罪刑不相當之情事，附此敘明。
  ㈣本院審酌被告提供金融帳戶資料供詐騙集團使用，助長詐騙
    集團財產犯罪之風氣，致被害人受騙而匯款，實為當今社會
    層出不窮之詐財事件所以發生之根源，造成社會互信受損，
    擾亂金融交易往來秩序，影響層面廣泛，且亦因被告提供帳
    戶，致使執法人員難以追查該詐騙集團之真實身分，被告所
    為實屬不該，而其縱非基於直接故意而為本件幫助詐欺之犯
    行，但仍有間接故意，自無從阻免本件犯行之成立，惟考量
    被告於犯後終能坦承犯行，兼衡其前科素行（見前揭被告前
    案紀錄表，其中構成累犯部分不予重覆評價）、自陳學歷為
    高中肄業、入監前從事臨時工、每月收入約2 萬餘元、離婚
    、有1 名成年子女之家庭生活狀況（見本院卷第39頁）及迄
    未與被害人達成和解並賠償其所受損害等一切情狀，量處如
    主文所示之刑，並諭知易科罰金之折算標準。另依卷證資料
    尚無法證明被告曾自該詐欺集團各次詐欺犯行中分得不法利
    益，即無犯罪所得可言，故不生沒收其犯罪所得之問題，併
    此敘明。
四、依刑事訴訟法第449 條第2 項、第3 項、第454 條第1 項，
    刑法第339 條第1 項、第30條第1 項前段、第2 項、第47條
    第1 項、第41條第1 項前段，刑法施行法第1 條之1 第1 項
    ，逕以簡易判決處刑如主文。
五、如不服本判決，得自收受本判決書送達之日起20日內，向本
    院提出上訴書狀。
中    華    民    國   110    年    4     月    21    日
                  簡易庭      法  官  曾思薇
以上正本證明與原本無異。
如不服本件判決，得於判決書送達之日起20日內，以書狀敍述理
由(須附繕本)，向本庭提出上訴。
中    華    民    國   110    年    4     月    21    日
                              書記官  許丹瑜
附錄本件論罪科刑法條：
刑法第339 條
意圖為自己或第三人不法之所有，以詐術使人將本人或第三人之
物交付者，處5 年以下有期徒刑、拘役或科或併科50萬元以下罰
金。
以前項方法得財產上不法之利益或使第三人得之者，亦同。
前二項之未遂犯罰之。